臺灣臺東地方法院民事判決　九十三年度訴字第八七號
　　原　　　告　乙○○
　　訴訟代理人　吳漢成律師
　　被　　　告　甲○○
　　訴訟代理人　邱聰安律師
右當事人間請求清償債務事件，本院於民國九十四年三月二十一日言詞辯論終結，判
決如下：
    主      文
被告應給付原告新臺幣佰萬元及自民國九十三年八月十二日起至清償日止，按週年
利率百分之五計算之利息。
訴訟費用由被告負擔。
本判決於原告以新臺幣壹佰萬元供擔保後，得為假執行。但被告如以新臺幣參佰萬元
預供擔保，得免為假執行。
    事實及理由
一、按訴狀送達後，原告不得將原訴變更或追加他訴。但請求之基礎事實同一或擴張
    或減縮應受判決事項之聲明者。不在此限。民事訴訟法第二百五十五條第一項第
    二款、第三款定有明文，又所謂請求之基礎事實同一，係指變更或追加之訴與原
    訴之原因事實，有其社會事實上之共通性及關聯性，而就原請求所主張之事實及
    證據資料，於變更或追加之訴得加以利用，且無害於他造當事人程序權之保障者
    ，始足當之。本件原告起訴主張被告向原告借款新臺幣（下同）三百萬元，依消
    費借貸之法律關係請求被告清償，經被告抗辯上開款項非其所借後，再以上開款
    項已匯入被告帳戶由被告受領為由，追加不當得利請求被告返還上開款項，並將
    利息之起算日由原存證信函所定期限屆滿之翌日即民國九十二年九月二十二日減
    縮自當庭提起追加不當得利為訴訟標的，請求之翌日即九十三年八月十二日起算
    ，查原告主張之原因事實同一，有其社會事實上之共通性及關聯性，且所有之事
    實及證據資料皆可加以利用，不因主張消費借貸或不當得利而有害於被告程序權
    之保障，依上述說明，原告追加不當得利及減縮利息之請求皆屬正當，應予准許
    ，被告不同意原告前揭訴之追加，核非有據，先予敘明。
二、原告主張：被告本為原告媳婦，於八十八年一月七日由其夫許洋溢陪同前來稱欲
    購買不動產資金尚有不足，向原告借款三百萬元，原告基於幫助媳婦置產之心，
    即將原於臺東企銀八十七年二月二十六日起迄八十八年二月二十六日止之三百萬
    元定期存單質借三百萬元，轉入被告帳戶，雙方並未約定清償期限，茲因原告年
    邁，需用此筆款項，遂於九十二年八月十八日以存證信函通知被告，請其在三十
    日內清償該筆借款，被告收受通知後，即於同月二十二日回絕，迄今仍拒不清償
    ，爰依消費借貸之法律關係，請求被告給付三百萬元，再如不能證明兩造間有消
    費借貸存在，則被告既已受領上開三百萬元，爰追加不當得利之法律關係，請求
    被告給付上開款項，由法院擇一而為原告勝訴判決等語。並聲明：被告應給付原
    告三百萬元，及自追加不當得利請求之翌日即九十三年八月十二日起至清償日止
    ，按年息百分之五計算之遲延利息。並願供擔保請准宣告假執行。
三、被告則以：被告與原告之子許洋溢原為夫妻，承租臺東市○○路三八九號房屋經
    營服飾生意，嗣於八十七年間以二千八百萬元向屋主購買該屋，購屋款由被告夫
    妻自備一千二百萬元，以該房地設定抵押擔保向銀行借貸一千八百萬元，但許洋
    溢表示伊可向原告借貸三百萬元，被告曾極力反對，但許洋溢執意要向其母即原
    告借款。又因臺東企銀在被告服飾店對面，且被告在該行開設有帳戶，許洋溢母
    子遂將三百萬元轉帳在被告名下，惟轉帳之理由多端，自不能因此遽認被告有向
    原告借款。再被告與許洋溢於九十二年六月十九日離婚時，亦曾協議日後變賣兩
    人婚姻存續中取得之臺東市○○路及正氣北路房屋後，應償還三百萬元予原告，
    再扣除銀行貸款一千五百萬元後，剩餘金額由被告與許洋溢均分，由上開離婚協
    議可知，系爭三百萬元係許洋溢所借用，故方約定應由上述售屋款中歸還原告，
    而非約定由被告負責歸還。另原告轉帳三百萬元至被告戶內，係因許洋溢以借款
    購屋為由所為之指示，被告以該三百萬元給付購屋價款，則係被告夫妻日常生活
    互相代理之行為，兩者非屬同一原因事實，原告因許洋溢之行為受有三百萬元之
    損失，僅能向許洋溢直接求償，與被告受有利益並無因果關係存在，原告不當得
    利之請求亦屬無據等語，資為抗辯。並聲明；原告之訴及假執行之聲請駁回，如
    受不利判決，願供擔保請准宣告免為假執行。
四、本件原告於八十八年一月七日將其名下面額三百萬元，存款期間自八十七年二月
    二十六日起至八十八年二月二十六日止之臺東區中小企業銀行定存單一張向銀行
    辦理質借後，隨即轉入被告設在該行之帳戶內，被告旋於次（八）日提領上開三
    百萬元，嗣被告與原告之子許洋溢在九十二年六月十九日離婚，在離婚協議書上
    約定被告願將其所有臺東市○○路及正氣北路房屋二棟變賣後，所得價金三百萬
    元償還原告，原告於九十二年八月十八日以臺東馬蘭郵局第二○三號存證信函通
    知被告，請其於三十日內與原告洽商償還三百萬借款或設定抵押權登記事宜，逾
    期未予置理，擬向法院提起取償該筆借款債權之訴等語，原告收受該函後，隨即
    於同年月二十二日以臺東中山路郵局第一一一號存證信函回覆謂系爭三百萬元係
    許洋溢所借，與被告無關等之事實，有臺東區中小企業銀行定存單、銀行證明書
    、質借傳票、離婚協議書、存證信函等件影本附卷可稽，復為兩造所不爭，自堪
    信為真實。經協議兩造就實體部分簡化爭點為：(1)兩造間有無消費借貸關係？(2)
    原告主張消費借貸無理由時，其所主張不當得利是否有據？本院爰依此而為審究
    。
五、經查：按稱消費借貸者，謂當事人一方移轉金錢或其他代替物之所有權於他方，
    而約定他方以種類、品質、數量相同之物返還之契約。民法第四百七十四條第一
    項定有明文。又當事人主張有金錢借貸關係存在，須就其發生所須具備之特別要
    件即金錢之交付及借貸意思表示互相一致負舉證之責任。又按消費借貸，因金錢
    或其他代替物之交付而生效力。亦為修正前民法第四百七十五條所明定（八十九
    年五月五日民法債編修正施行後已刪除該條規定），但所謂「交付」，原不以現
    實交付為限，倘貸與人已依轉帳方式，將貸款撥入借用人之銀行帳戶內以代交付
    者，自仍發生與現實交付同等之效力。準此：
（一）本件原告執其所有臺東區中小企業銀行核發，面額三百萬元，存款期間自八十
      七年二月二十六日起至八十八年二月二十六日止，存單號碼為Ａ二八二七三四
      號之定存單一張（見本院卷第八頁），於八十八年一月七日向該行辦理質借，
      有轉帳支出傳票一張（見本院卷第七八頁）附卷可稽，嗣於同日轉入原告設在
      該行之活儲第四三五七九號帳戶，有轉帳收入傳票（見本院卷第七九頁）在卷
      可佐，原告於同日十二時二十二分由前開四三五七九號帳戶內提出三百萬元，
      亦有存褶存款取款條（見本院卷第八十頁）在卷足憑，隨後被告於同日十二時
      二十三分將上開三百萬元存入被告在該行之活儲第五四五三○號帳戶內，有存
      褶存款存入憑條（見本院卷第八一頁）附卷可證，被告於同年月八日赴該行將
      上開存款提出二百九十二萬七千元後，隨即轉入其所有支票存款第一七六七四
      號帳戶內，以供被告所簽發票載發票日亦為同日之面額為三百萬元支票一張兌
      付，復有卷附之存褶存款取款條、支票存款送款簿、支票等件影本各一張在卷
      可考（見本院卷第八二頁至八四頁），而該支票則由出賣臺東市○○路房屋予
      被告之訴外人林春和所兌領，被告對提領上開款項並開立支票交由訴外人林春
      和供抵付購屋款之事實並不否認，則依上述說明，原告主張於八十八年一月七
      日已將三百萬元交付予被告乙節，並非無據。
（二）再按當事人互相表示意思一致者，無論其為明示或默示，契約即為成立，當事
      人對於必要之點，意思一致，而對於非必要之點，未經表示意思者，推定其契
      約為成立。關於該非必要之點，當事人意思不一致時，法院應依其事件之性質
      定之。民法第一百五十三條亦定有明文。而消費借貸契約為諾成契約，當事人
      對於消費借貸要件之借款金額及給付方式意思一致時即行成立。本件原告主張
      被告由其夫許洋溢陪同向其借貸三百萬元乙節，固為被告所否認，並以前詞置
      辯，然查：
  　１、證人即原告之子亦為被告前夫許洋溢證稱：「（提示定存單及質借傳票並問
 　　　 ：是否知道此事？）當初買中山路的房子的時候，被告有叫我陪他去向原告
        借錢，然後我就陪他去，時間約在八十八年元月初，那時原告住在新生路，
        我們去時家中只有原告一人，被告跟原告提起說做生意要買房子，我都沒有
        講話，我媽媽如何說我也不知道，當晚我就與被告一起離開我媽媽的家。事
        後多久我記不起來，只記得原告有跟我講，說他已把定存去質借，把錢轉到
        被告的帳戶內，然後我就告訴被告，錢是被告到銀行去領的。」、「（問：
        質借傳票是何人的字跡？）我不知道，那不是我母親的字跡，因為我母親不
        識字。」等語（見本院卷第六一頁至六二頁），雖與證人即原告孫女亦為被
        告之女許真甄證稱：「我有問我祖母，錢不是我母親借的，為何要告我媽媽
        ，我祖母說對，錢不是他借的，但是名字登記在我媽媽的名下，所以當然他
        要找有的要。」等語（見本院卷第六四頁）及證人即原告孫子亦為被告之子
        許峻翔證稱：「在我暑假剛放假時，六月三十日我父親打電話要我去我祖母
        家，我姐姐帶我一起去，到了祖母家後，我父親才來，我姐姐問他為何要告
        媽媽，他說我媽媽不還錢，我姐姐說那個錢不是媽媽借的，我父親是說沒錯
        ，錢是他借的，但是房子登記在媽媽的名下，所以媽媽要還錢，因為媽媽有
        在賺錢，他沒有在賺錢，後來我父親就離開了，我姐姐就問我祖母為何要告
        我媽媽？我祖母說錢是我父親借的，可是房子是登記在我媽媽的名下，所以
        他要還錢。講完後我們就回家了，沒有在祖母家吃晚飯。」等語（見本院卷
        第六三頁）不符，惟查：借貸當時，證人許真甄、許峻翔皆不在現場，已為
        證人許真甄、許峻翔所自認（見本院卷第六五頁），此揆之渠等上開證述自
        明。而被告一再抗辯係證人許洋溢向原告借錢等語（見本院卷第九二頁），
        可認借貸當時證人許洋溢應在現場無訛，顯見證人許真甄、許峻翔所言既非
        親見實聞，係屬傳聞，與證人許洋溢親見實聞所述相較，可信度低。
　　２、被告亦自承為購買臺東市○○路原承租之房屋，方由其夫許洋溢向婆婆即原
　　　　告借貸三百萬元，證諸卷附土地登記謄本及建物登記謄本（見本院卷第三二
　　　　頁至三三頁），可知被告係於八十七年十二月二十九日以買賣為原因，於八
　　　　十八年一月二十七日完成上開房地所有權登記，而上開三百萬元業經被告提
　　　　領並繳付購屋款之事實已如上述，若如被告所抗辯三百萬元係許洋溢向原告
　　　　借貸，則許洋溢與被告間，自有將上開三百萬元交付被告用來購置被告名下
　　　　所有房地之法律關係存在，亦即或為贈與；或為借貸等法律關係，始符合常
　　　　情。惟經本院詢以被告憑何法律關係要用這三百萬元時，被告答稱：「因為
　　　　被告前夫許洋溢需要用錢，向原告借錢，許洋溢提供這三百萬元由被告去支
　　　　付房屋的價金，許洋溢與被告之間就這三百萬元由被告支付房價，其等並無
　　　　約定法律關係。」等語（見本院卷第一三九頁），是被告前開所辯，已與常
　　　　情不符。再證之被告與許洋溢離婚協議書第二點亦約定：被告願將坐落臺東
　　　　市○○路三八九號及臺東市○○○路三三九巷二五號房屋二棟變賣後，所得
　　　　價金償還原告新臺幣三百萬元（見本院卷第三六頁），可認：被告與許洋
　　　　溢既約定房屋變賣後，償還三百萬元予原告，而不約定直接償還予許洋溢，
　　　　足見三百萬元借貸存在於兩造之間。如被告抗辯許洋溢向原告借貸可信，
　　　　則被告與許洋溢間又無何法律關係，被告如何能支用該三百萬元款項來繳付
　　　　購屋款。被告自承臺東市○○路房價二千八百萬元，貸款一千五百萬元，
　　　　則自備款高達一千三百萬元，房屋既屬被告所有，需要用錢者應係被告，而
　　　　非許洋溢，被告上開辯解應非事實，為不足採。
    ３、再者，被告與原告曾於八十八年一月七日同赴銀行，辦理三百萬元定存單質
        借轉帳事宜，業據被告自認在卷（見本院卷第一二六頁），嗣於次日被告即
        將上開款項由活儲帳戶提至甲存帳戶並開立支票繳付購屋款之事實已如前述
        ，則揆之證人許洋溢上開證詞，並參酌前揭說明，可認兩造間就三百萬元借
        貸及給付方式之意思一致，被告亦已受領上開三百萬元，用以購置自己所有
        之房地，兩造間自存有消費借貸關係極為灼然，被告抗辯消費借貸存於原告
        與許洋溢間，自屬無據，至所謂一般的婆婆不會借錢給媳婦，只會借給兒子
        云云，亦未舉積極證據以實其說，所辯自非可採。
六、綜上所述，本件兩造間既存有消費借貸之法律關係，嗣原告已依民法第四百七十
    八條規定於九十二年八月十八日以存證信函通知被告於三十日返還，被告亦已收
    受該通知，且迄未清償之事實已如上述，則原告本於消費借貸之法律關係，請求
    被告給付三百萬元及自九十三年八月十二日起至清償日止按年息百分之五計算之
    利息，核屬有據，為有理由，應予准許。再兩造均陳明願供擔保請為宣告假執行
    或免為假執行，經核均無不合，爰分別酌定相當之擔保金額准許之。
七、原告原主張依消費借貸之法律關係請求被告給付三百萬元及法定遲延利息後，再
    追加依不當得利之法律關係請求被告給付三百萬元及法定遲延利息，並依重疊訴
    之合併請求本院擇一為其勝訴之判決（見本院卷第一三八頁），查原告主張之法
    律關係雖有數項，但其目的祇有一個，訴之聲明內容相同，本院既認依消費借貸
    之法律關係請求為有理由，自不須就不當得利部分之競合請求更為審判（最高法
    院九十年度臺上字第一六一○號判決參照），附此敘明。
八、據上論結，本件原告之訴為有理由，依民事訴訟法第七十八條、第三百九十條第
    二項、第三百九十二條第二項判決如主文。
中　　　華　　　民　　　國　　九十四　　年　　　四　　　月　　　六　　　日
                                        臺灣臺東地方法院民事庭
                                            審判長法　官　王漢章
                                                  法　官　簡芳潔
　　　　　　　　　　　　　　　　　　　　　　　　　法　官　曾宗欽
右為正本係照原本作成
如對本判決上訴須於判決送達後廿日內向本院提出上訴狀
中　　　華　　　民　　　國　　九十四　　年　　　四　　　月　　　六　　　日
~B法院書記官　陳敏捷
